臺灣澎湖地方法院民事判決　　　　　　　　96年度訴字第20號
　　原　　　告　丁○○
　　　　　　　　子○○○
　　　　　　　　丙○○
　　　　　　　　乙○○
　　　　　　　　戊○○
　　　　　　　　己○○○
　　　　　　　　庚○○○
　　　　　　　　　　　　　6號.
　　上七人共同
　　訴訟代理人　癸○○
　　被　　　告　財政部國有財產局
　　法定代理人　辛○○
　　訴訟代理人　甲○○
　　複代理人　　壬○○
上列當事人間請求返還土地事件，本院於民國96年12月12日言詞
辯論終結，判決如下：
    主  文
原告之訴駁回。
訴訟費用新台幣壹萬壹仟零玖拾捌元由原告負擔。
    事  實
甲、原告方面：
一、聲明：（一）確認原告等七人，為坐落澎湖縣馬公巿鎖港南
                段888號、889號土地之真正所有人。
　　　　　（二）被告應塗銷上開土地之國有所有權登記。
二、陳述：澎湖縣馬公市○○○段888號（重測前為鎖管港段118
          0號）、889號（重測前為鎖管港段1180之1號，分割
          自同段1180號）土地於日據時代之地號為1180番地（
          下稱系爭土地），於日據時代即登記為翁氏木梨（即
          原告子○○○，翁吉之女）、許偉、翁三照所有，持
          分各為3分之1，乃澎湖縣政府竟以所有人未於民國35
          年辦理土地總登記時申請登記為由，先將系爭土地公
          告為無主土地，繼之於53年登記為國有，顯然侵奪真
          正所有權人之權利，又日據時代地番1179號（現為馬
          公市○○○段886號，重測前為鎖管港段1179號）、1
          180號土地同是原告先祖翁三照、翁吉、許偉等三位
          共業，1179號嗣已登記為原告等7人所有，而系爭土
          地竟登記為國有，顯係地政單位一時疏忽錯誤登記，
          造成原告土地喪失，茲原告戊○○、己○○○、許陳
          初瑩為許偉之繼承人，原告丁○○、丙○○、乙○○
          則為翁三照之繼承人，原告等7人自得依民法第179條
          、第767條及繼承法律關係，請求確認原告為系爭土
          地所有權人，並塗銷系爭土地之國有所有權登記。
乙、被告方面：
一、聲明：原告之訴駁回。
二、陳述：原告對系爭土地之所有權，因光復後未依法完成總登
          記申報，經登記為國有後，原告權利已消滅；況系爭
          土地於53年8月28日即登記為國有，原告於96年5月始
          提出本件訴訟，亦已逾15年之時效期間，被告自得拒
          絕給付。
    理    由
一、兩造不爭執之事項：
（一）依日據時代土地臺帳及連名簿之記載，系爭土地由翁三照
      、翁氏木梨、許偉共有，應有部分各為3分之1。
（二）系爭土地於53年8月28日登記為中華民國所有，管理機關
      為財政部國有財產局。
二、得心證之理由：
（一）系爭土地於日據時代原登記為翁氏木梨（即原告子○○○
      ，翁吉之女）、許偉、翁三照所有，應有部分各為3分之1
      ，嗣因所有人未於35年辦理土地總登記時申請登記，經澎
      湖縣政府先將系爭土地公告為無主土地，繼之於53年8月2
      8日登記為國有，而原告戊○○、己○○○、庚○○○為
      許偉之繼承人，原告丁○○、丙○○、乙○○為翁三照之
      繼承人等情，有日據時代土地臺帳及連名簿、中華民國土
      地登記謄本、澎湖縣政府函文及原告提出之繼承系統表等
      附卷可稽，堪認屬實。
（二）查系爭土地既於日據時代即登記為翁氏木梨、許偉、翁三
      照所有，縱渠等或其繼承人未於台灣光復後依土地法申報
      總登記或繼承登記，仍不影響光復前上開原權利人因登記
      而取得之物權，固不待言（最高法院92年台上字第216號
      判決參照）。
（三）惟按請求權，因15年間不行使而消滅，民法第125條前段
      定有明文。又司法院大法官會議釋字第107、164號解釋所
      謂已登記之不動產，無消滅時效之適用，其登記應係指依
      「吾國法令」所為之登記而言。土地如尚未依吾國法令登
      記為私人所有，而登記為國有後，若逾15年之時效期間，
      私人始請求塗銷此項國有登記，國家（管理機關）如有時
      效完成拒絕給付之抗辯，私人之請求，自屬無從准許（最
      高法院70年台上字第311號判例、91年度台上字第2597號
      判決參照）。本件系爭土地於53年8月28日登記為國有後
      ，原告遲至96年5月始提起本件訴訟，已逾42年餘，揆諸
      上開說明，其回復請求權、除去妨害請求權即因罹於15年
      時效期間而消滅，茲被告以時效消滅予以抗辯而拒絕給付
      ，該抗辯於法有據，核屬可採，原告請求確認其為系爭土
      地所有人及塗銷系爭土地之國有登記，即無理由，應予駁
      回。
三、結論：本件原告之訴為無理由，依民事訴訟法第78條、第85
    條第1項前段，判決如主文。
中　　華　　民　　國　　96　　年　　12　　月　　26　　日
                        民事庭  法  官  陳順輝
以上正本證明與原本無異。
如不服本判決，應於判決送達之翌日起20日內提出上訴狀於本院
（須附繕本）。
中　　華　　民　　國　　96　　年　　12　　月　　26　　日
                                書記官  莊茹茵
